最高法院刑事判決　　　　　　　九十四年度台上字第三八八號
　　上　訴　人　乙○○
　　　　　　　　　　　　號
　　　　　　　　甲○○
上列上訴人等因偽造文書案件，不服台灣高等法院高雄分院中華
民國九十一年一月十五日第二審判決（九十年度上訴字第三五五
號，起訴案號：台灣高雄地方法院檢察署八十六年度偵字第一０
八九二號），提起上訴，本院判決如下：
    主  文
原判決撤銷，發回台灣高等法院高雄分院。
    理  由
本件原判決認定：上訴人乙○○、甲○○前均受有期徒刑之執行
完畢未滿五年，仍不知悔改。緣乙○○原係高雄縣美濃鎮邱二世
嘗祭祀公業（下稱系爭祭祀公業）之管理人，負責該祭祀公業之
相關業務，其中並包含派下員之確認，為從事業務之人。竟與邱
欽盛（已死亡）及上訴人甲○○於民國八十二年間，均明知甲○
○本人、邱忠金、邱忠養、邱忠和、邱德光、邱德海、邱德明、
邱德松、邱吉輝、邱發榮及邱添潤等十一人，皆非當時渠等所認
知系爭祭祀公業之派下員，乙○○、甲○○（下稱上訴人等）及
邱欽盛為圖經由民事確認訴訟方式，使法院判決確認前開十一人
為系爭祭祀公業之派下員，而藉以使該十一人取得派下員之身分
及壯大乙○○之聲勢，以利連任系爭祭祀公業管理人之意，三人
遂共同基於偽造私文書、意圖為自己及他人不法利益、行使業務
上登載不實文書及使公務員登載不實之犯意聯絡，先於不詳時地
，利用不知情之不詳年籍之成年人偽刻邱忠金、邱忠養、邱忠和
、邱德光、邱德明、邱德松、邱發榮及邱添潤等人之印章各一枚
，再持該偽造之印章，均各蓋印一次於八十二年九月十四日之委
任書（內載委任甲○○為提起確認派下員訴訟之訴訟代理人等旨
）上之委任人欄內，並向邱吉輝謊稱：該份委任書係供開會所用
等語，而使邱吉輝交付印章後，擅自於該委任書上之委任人一欄
內蓋印一枚；又泛稱：欲與乙○○打官司用云云，使邱德海蓋印
一枚於該委任書之委任人欄內，而據以偽造各該委任書後，由甲
○○以訴訟代理人之身分，於八十二年九月十四日，持起訴狀連
同上開偽造之委任書，以乙○○為被告而向台灣高雄地方法院提
起確認派下員之民事訴訟而行使之，除足生損害於邱忠金、邱忠
養、邱忠和、邱德光、邱德海、邱德明、邱德松、邱吉輝、邱發
榮及邱添潤等人之權益外，並致該院陷於錯誤，且因乙○○以系
爭祭祀公業管理人之身分，在訴訟中予以自認之故，該院遂於八
十二年十月十三日，以八十二年度訴字第一二八四號民事判決確
認前揭十一人為系爭祭祀公業之派下員（同年十一月十五日確定
），使甲○○獲得系爭祭祀公業派下員身分之利益。上訴人等二
人及邱欽盛待上開民事判決確定後，再由乙○○於不詳時地，作
出登載前揭十一人為系爭祭祀公業派下員之不實事項之名冊，復
於八十四年十二月六日，與邱欽盛持之向高雄縣美濃鎮公所辦理
核備而行使之，使該鎮公所承辦人員為准予核備之不實登載，足
生損害於其他真正派下員之權益等情。因而撤銷第一審之科刑判
決，改判仍均論上訴人等以共同行使偽造私文書，足以生損害於
他人，累犯罪刑，固非無見。
惟按：(一)、刑法第二百十條之偽造私文書罪，係以無製作權人而
冒用他人名義，製作內容不實之文書為要件。本件關於偽造邱德
海名義之委任狀並持以行使部分，依原判決認定之犯罪事實，係
由邱德海基於與上訴人乙○○進行訴訟之用，而自行在該委任狀
上之委任人欄內蓋用印章，嗣由上訴人甲○○持向台灣高雄地方
法院，以上訴人乙○○為被告而提起上開民事訴訟等情。如果屬
實，則邱德海對於所欲進行之訴訟內容，縱未全然瞭解或認知有
所錯誤，然該委任狀既係邱德海以自己之名義親自製作之私文書
，仍與係經他人冒用其名義而製作之偽造私文書有間，持以行使
自亦不生行使偽造私文書之問題，此部分原審併論以行使偽造私
文書罪，已有判決適用法則不當之違誤；且原判決既認定上訴人
等一次同時行使不同被害人之多張偽造之私文書（委任狀），自
係以一行為而同時侵害數個人法益，乃就上訴人等行使偽造私文
書部分，未論以想像競合犯，亦有判決不適用法則之違背法令。
(二)、有罪判決所憑之證據及其說明之理由，均須與卷內之證據資
料相適合，否則即屬證據上之理由矛盾。原判決以證人邱德海於
第一審證稱：有拿印章出來蓋，但不知係欲提起確認系爭祭祀公
業派下員之訴等語，資為其認定上訴人等及邱欽盛三人向邱德海
泛稱：欲與乙○○打官司用云云，而使邱德海蓋印於委任狀等事
實部分之主要論據（見原判決第五頁，理由二）。然依卷內資料
，證人邱德海於第一審法院調查期日，經法官提示附於前揭八十
二年度訴字第一二八四號民事案卷內之委任狀，並訊以：「是否
有委任甲○○提起本件民事訴訟？」時，係證謂：「印文是真的
，是我拿我的印章出來蓋的。當時是邱錦春說要和乙○○打官司
用的。」等語（見第一審卷(二)第五十三頁反面）。上開證言如果
無訛，則向邱德海陳稱委任狀係為提起訴訟之用者，應係本件之
告訴人邱錦春，而非上訴人等或邱欽盛。原判決採用證人邱德海
之證詞，而為與其陳述內容不符之事實認定，非無證據上理由矛
盾之違誤。(三)、共同正犯中之同謀犯，因其並未參與犯罪構成要
件之實施行為，僅係以參與犯罪之謀議為其犯罪構成要件之要素
，故就其參與謀議之事實，自須經嚴格之證明，始足據為斷罪之
基礎。又判決雖載理由，但不能憑以斷定其所為論述之根據者，
即屬理由不備。依卷內資料，上訴人乙○○始終否認參與偽造前
揭委任狀及持之行使部分之犯行；上訴人甲○○並稱：上開民事
確認之訴，係經系爭祭祀公業宗長邱欽盛委任伊向法院提起等語
，復提出邱欽盛於八十二年七月十二日之委任書影本一紙為證（
見偵查卷第一五六頁）；即原判決亦認定前揭偽造之邱忠金等人
之委任狀，係由上訴人甲○○連同起訴狀提出於台灣高雄地方法
院，以乙○○為被告而提起確認派下員之民事訴訟等情。倘若不
虛，則因上訴人乙○○對於行使偽造私文書罪構成要件之具體行
為（即提出偽造之委任狀予法院而為行使），並未參與實施，欲
論為共同正犯，應以其參與謀議，而與甲○○、邱欽盛有共同行
使該偽造私文書之意思聯絡為必要。原判決理由就認定上訴人乙
○○與甲○○、邱欽盛三人有犯意之聯絡一節，係以「被告乙○
○於七十三年間向美濃鎮公所申請邱二世嘗祭祀公業登記時，僅
列派下員三十二人，被遺漏之派下員七十五人於八十一年二月十
一日委任告訴人邱祥古、邱錦春二人向原審（指第一審－下同）
法院提起確定派下員之訴，經原審法院於同年十一月三十日以八
十一年度訴字第二二二號判決確認追加邱崇振等七十五人為該公
業派下員，並於八十二年向美濃鎮公所申請追加派下員登記在案
，告訴人邱祥古、邱錦春且又於八十年十月十三日向原審法院提
出確認被告乙○○非邱二世嘗祭祀公業管理人之訴，經原審法院
判決告訴人邱祥古、邱錦春敗訴，告訴人不服，上訴本院（指原
審），此有各該判決及高雄縣美濃鎮（公所）八十六年五月二十
七日美鎮民字第六五五號函在卷足憑；則被告乙○○於八十二年
間，正值告訴人對之提起其非邱二世嘗祭祀公業管理人涉訟中，
告訴人邱祥古、邱錦春一派又新加入派下員七十五人，乙○○為
保住其公業管理人之地位，始與邱欽盛、甲○○等謀議，提起確
認無邱二世嘗派下員血統之甲○○等人為派下員之訴，其動機已
甚明顯，此由被告甲○○於原審審理時，經訊以：『為何還提確
認之訴？』答稱：『（因）他們先提七十五名確認之訴』，益見
其等有此犯意不虛」等由，為其論據（見原判決第九頁第二至十
七行，理由四）。然按諸原判決此部分之論述，系爭祭祀公業之
派下員原為三十二人，嗣經追加告訴人邱祥古、邱錦春一派之派
下員七十五人後共計一百零七人，上訴人等縱再追加甲○○等十
一人之派下員得逞，惟立場對立之告訴人邱祥古、邱錦春一派之
七十五人仍居絕對多數，似猶無法因此而使上訴人乙○○保住其
管理人之地位。是上訴人乙○○是否確係基於保有其在系爭祭祀
公業管理人地位之動機，而參與本件犯罪之謀議，顯非全無疑義
。實情究竟如何，既欠明瞭，原審未予詳察說明，遽為上開推論
，難謂已符採證法則，併有判決理由欠備之違背法令。上訴意旨
執以指摘，非無理由，應認原判決有撤銷發回之原因。基於審判
不可分原則，原判決認有牽連犯裁判上一罪關係之詐欺得利、行
使業務上登載不實之文書、使公務員登載不實等部分，應一併發
回。末按上訴人等如有原判決所認定之犯行，是否影響法院判決
及高雄縣美濃鎮公所相關公文書登載之正確性，而足以生損害於
公眾等情，案經發回，宜併注意及之。
據上論結，應依刑事訴訟法第三百九十七條、第四百零一條，判
決如主文。
中　　華　　民　　國　九十四　年　　一　　月　二十一　日
                      最高法院刑事第九庭
                          審判長法官  林　增　福
                                法官  邵　燕　玲
                                法官  張　清　埤
                                法官  陳　世　雄
                                法官  陳　朱　貴
      本件正本證明與原本無異
                                      書  記  官
中　　華　　民　　國　九十四　年　　一　　月　二十六　日
                                                      Ｌ
